【裁判字號】    99,事聲,8
【裁判日期】    990614
【裁判案由】    聲明異議
【裁判全文】
臺灣基隆地方法院民事裁定               99年度事聲字第8號
異  議  人  張梅玉即黃明山之財產管理人
相  對  人  甲○○
利害關係人  丙○○
            丁○○
            乙○○
上列當事人間因撤回假扣押執行事件，異議人對於民國99年1 月
18日本院民事執行處司法事務官所為94年度執全字第918號裁定
提出異議，本院裁定如下：
    主  文
原裁定廢棄。
異議人之撤回假扣押執行應予准許。
    理  由
一、本件聲明異議意旨略以：
（一）債權人黃明山係從事海產進口生意，長期在菲律賓工作，
      並在馬尼拉有投資漁貨買賣，而國內生意即交由其配偶即
      異議人張梅玉負責，並由其子丙○○予以協助。詎債務人
      彭月雲自民國89年12月至92年10月間受雇於黃明山擔任會
      計工作時，竟利用職務之便多次不法侵占黃明山之貨款多
      達近千萬元，使黃明山損失甚鉅，債務人彭月雲不法犯行
      遭揭露後，即邀同債務人甲○○與黃明山（由丙○○代表
      ）簽訂和解書，同意與彭月雲連帶償還所侵占之全部款項
      ，惟之後並未履行，故黃明山乃對甲○○之財產聲請假扣
      押查封土地在案，並於94年9月間委託其子丙○○為本案
      訴訟之訴訟代理人及日後欲辦理相關強制執行之代理人，
      此見臺灣士林地方法院94 年度重訴字第335號判決由丙○
      ○任黃明山之訴訟代理人即知。
（二）債權人黃明山確已於95年3月28日於菲律賓COGAYAN洽商後
      即失蹤（黃明山在馬尼拉公司的人亦已向當地警局報案）
      ，迄今生死不明，黃明山之子丙○○於95年4月4日向刑事
      警察局國際刑警科報案請求偵辦，此有國際刑警科調查筆
      錄可證，且黃明山失蹤乙節，亦為臺灣士林地方法院94年
      度重訴字第335號民事判決所認定之事實，故債權人黃明
      山確已於95年3月28日於菲律賓經商時失蹤之事實，應足
      堪認定。
（三）又本案訴訟部分經臺灣士林地方法院94年度重訴字第335
      號民事判決被告彭月雲、甲○○應連帶給付新臺幣8,840,
      796元，並告確定，債權人黃明山之子丙○○才會以黃明
      山名義（本於先前委託授權意旨）於96年5月16日、97年3
      月5日分別向本院聲請對債務人甲○○已被假扣押查封之
      土地強制執行拍賣及補發判決確定證明書，惟系爭查封之
      土地為林地，又地處荒僻山上，根本不值錢，無人願意購
      買以致拍賣流標，且無再行拍賣之實益，復查無其他可供
      執行之財產，故黃明山之債權迄未受償，而丙○○以上所
      為，均係基於其父黃明山未失蹤前所為之委託意旨辦理，
      並係為黃明山之利益所為。
（四）本院司法事務官於受理本件撤回假扣押執行之聲請後，更
      以98年9月10日基院慧94執全恭字第918號民事執行處函、
      執行命令及公示送達公告予異議人，主旨分別為「請於民
      國99 年1月14日下午3時時持本通知到院調查」、「檢送
      公示送達公告1件，請登載新聞紙1日，並將該新聞紙1件
      送院憑辦（須於98年9月30日前登載新聞紙、限刊登國外
      版）」、「公示送達應受送達人黃明山之調查期日通知1
      件」，以上均經異議人遵期辦理，並於99年1月14日下午3
      時到院調查，然該期間內並未見有黃明山或其他利害關係
      人有何表示異議，足見黃明山確係失蹤，故其配偶即異議
      人依非訟事件法第109 條規定，自為黃明山之財產管理人
      甚明，自得為黃明山之利益而聲請撤回本件假扣押執行，
      俾向法院聲請通知受擔保利益人行使權利後，再聲請裁定
      返還假扣押所提存之擔保金，否則黃明山所提存之擔保金
      即可能因罹於時效之規定而歸國庫所有，將造成黃明山難
      以回復之重大損害；異議人曾向臺灣桃園地方法院聲請裁
      定返還擔保金，然經該院以「…則在執行法院撤銷其執行
      程序前，受擔保利益人所受之損害仍可能繼續發生，損害
      額既未確定，自無強令其行使權利之理…惟稽之上開假扣
      押之執行卷內資料，聲請人並未撤回上開假扣押之執行程
      序…不能准許」等理由，而將聲請駁回，聲請人即本件異
      議人不服再提起抗告，亦遭臺灣高等法院以相同趣旨駁回
      ，揆諸上揭裁定之駁回理由，並未認異議人非適法之財產
      管理人，故相同之事實，本院司法事務官竟為不相同之事
      實認定，顯有未洽。
二、按所謂失蹤係指失蹤人離去其最後住所或居所，而陷於生死
    不明之狀態而言（最高法院85年度台抗字第328號判決要旨
    參照）。次按失蹤人失蹤後，未受死亡宣告前，其財產之管
    理，依非訟事件法之規定，民法第10條定有明文。又失蹤人
    未置財產管理人者，其財產管理人依下列順序定之：一、配
    偶，二、父母，三、成年子女，四、與失蹤人同居之祖父母
    ，五、家長，非訟事件法第109條第1項亦有明定。
三、查本件異議人主張其為債權人黃明山之配偶，黃明山於95年
    3月28日失蹤，黃明山之長子丙○○曾向內政部警政署刑事
    警察局國際刑警科報案失蹤之事實，業據其提出戶籍謄本、
    95年4月4日內政部警政署刑事警察局國際刑警科調查筆錄各
    1件為證，並經證人即黃明山之長子丙○○到庭具結證述綦
    詳；又債權人黃明山自93年9月23日出境前往菲律賓後，至9
    5年2月28日入境返回臺灣，嗣又於同年3月6日出境前往菲律
    賓，並於同年4月14日自菲律賓出境前往香港，迄今均未再
    返回國內，此亦有內政部入出國及移民署98年7月29日移署
    資處雲字第0980108625號函附入出國日期證明書、內政部警
    政署刑事警察局98年8月3日刑際字第0980104914號函等件附
    於94年度執全字第918號假扣押執行卷宗足參，是債權人黃
    明山出境後去向不明，且家屬亦未能再與其取得聯繫，黃明
    山目前確屬失蹤之事實，應堪以認定。則黃明山失蹤迄今仍
    未受死亡宣告，復未置財產管理人，依前開民法及非訟事件
    法之相關規定，其配偶即本件異議人主張其為黃明山之財產
    管理人，洵屬適法。原裁定以異議人非適法之財產管理人為
    由，駁回其代債權人黃明山撤回假扣押執行之聲請，於法尚
    有未洽，抗告意旨求予廢棄，自屬有理由，爰廢棄原裁定，
    准許異議人基於黃明山財產管理人身分撤回假扣押之執行。
四、依民事訴訟法第240條之4第3項，裁定如主文。
中    華    民    國    99    年    6    月    14    日
                  民事庭法  官  王翠芬
以上正本係照原本作成。
如對本裁定抗告，應於本裁定送達後10日內向本院提出抗告狀，
並繳納抗告裁判費新臺幣1,000元，抗告於臺灣高等法院。
中    華    民    國    99    年    6     月    14    日
                        書記官  李一農

司法院資訊處製作；財團法人民間司法改革基金會備份。
